【裁判字號】    97,訴,6123
【裁判日期】    980625
【裁判案由】    債務人異議之訴
【裁判全文】
臺灣臺北地方法院民事判決              97年度訴字第6123號
原      告  甲○○○
訴訟代理人  丁○○
被      告  臺灣中小企業銀行股份有限公司
法定代理人  丙○○
訴訟代理人  乙○○
上列當事人間債務人異議之訴事件，本院於中華民國98年6月11
日言詞辯論終結，判決如下：
    主  文
本院九十七年度執字第八三四六三號所為之強制執行程序應予撤
銷。
訴訟費用新臺幣壹萬壹仟壹佰玖拾柒元由被告負擔。
    事實及理由
一、原告主張：本件債務之原債務人即訴外人連均為原告之配偶
    ，被告取得對連均之執行名義係民國74年11月1日促字第161
    36號支付命令，而連均已於75年5月27日死亡，被告90年間
    尚對連均聲請強制執行取得債權憑證，該債權憑證對原告不
    生任何效力，且原告自繼承連均債務以來，迄今已22年餘，
    被告均未向原告為債務清償之請求或催告，則被告之請求權
    已罹於時效。又被告所持執行名義請求之債權為本金及利息
    ，並無違約金債權，而本金債權於89年間即時效完成，5年
    之利息債權亦應於94年間即罹於時效，被告主張仍得請求部
    分利息及違約金應屬無據，況民法繼承編施行法增訂第1條
    之3，並可溯及既往等語。並聲明：本院97年度執字第83463
    號強制執行事件（下稱系爭執行事件）所為之強制執行程序
    應予撤銷。
二、被告則以：連均為訴外人林秀蘭向被告借款之連帶保證人，
    被告因該借款債權未獲受償，經取得本院74年度促字第1613
    6號支付命令，而於本院74年民執戊字第11580號執行事件參
    與分配，該執行事件於75年4月21日始就連均之不動產為拍
    定，並於75年6月16日分配，被告未受清償。被告另於90年2
    月間聲請強制執行，取得本院90年度執酉字第2469號債權憑
    證，嗣於92年5月間向本院以92年度執酉字第5433號換發債
    權憑證，後再於97年3月間向本院以97年執酉字第26807號換
    發債權憑證時，始知悉連均已於75年5月27日死亡，且連均
    之繼承人即原告並未辦理拋棄繼承或限定繼承，被告遂於同
    年月間以原告列為債務人並向本院聲請強制執行換發97年度
    執酉字第71177號債權憑證。被告為早日收回債權，於97年9
    月間查得原告之財產而聲請本院以97年度執字第83463號強
    制執行在案。原告雖主張被告所執之債權憑證業已罹於時效
    ，惟74年民執戊字第11580號執行事件於75年4月21日始就連
    均之不動產為拍定，時效自斯時重新起算迄至被告於90年2
    月1日再聲請強制執行，並未逾15年之時效。縱認確有罹於
    時效，亦僅對本金及超過5年以上之利息與超過15年以上之
    違約金部分，得拒絕給付，對於自82年8月4日起至97年9月
    22日止已發生之違約金債權，被告仍得對原告請求清償，至
    有關繼承法律之修正，則請本院斟酌等語，資為抗辯。並聲
    明：原告之訴駁回。
三、兩造不爭執事項：
  (一)連均為林秀蘭向被告借款之連帶保證人，被告因該借款債權
    未獲清償，而取得本院74年度促字第16136號支付命令，而
    於本院74年民執戊字第11580號執行事件參與分配，該執行
    事件於75年4月21日始就連均之不動產為拍定，並於75年6月
    16日分配，被告未受清償。
  (二)連均於75年5月27日死亡，原告即連均之配偶當時並未辦理
    拋棄繼承或限定繼承。
  (三)被告另於90年2月間聲請強制執行，取得本院90年度執酉字
    第2469號債權憑證，嗣於92年5月間向本院以92年度執酉字
    第5433號換發債權憑證，後再於97年3月間向本院以97年執
    酉字第26807號換發債權，因發現連均死亡，遂於同年月間
    以原告列為債務人並向本院聲請強制執行換發97年度執酉字
    第71177號債權憑證。
四、得心證之理由：
    原告主張被告於連均死亡後仍對連均強制執行而取得或換發
    之債權憑證，對原告不生效力，被告之請求權業已罹於時效
    ，且民法繼承編施行法已增訂第1條之3，並可溯及既往等情
    ，被告則否認其對原告請求權業已罹於時效，並以前開情詞
    置辯，是本件之爭點厥為：被告對原告之請求權是否罹於時
    效？如否，則原告援引民法繼承編施行法第1條之3主張免責
    ，是否可採？茲析述如次：
  1.按強制執行程序，除本法有規定外，準用民事訴訟法之規定
    ，強制執行法第30條之1定有明文；又有權利能力者，有當
    事人能力，民事訴訟法第40條第1項亦有明文；而人之權利
    能力，始於出生，終於死亡，為民法第6條所明定。故強制
    執行程序之當事人，須有權利能力，始有執行當事人能力。
    查被告取得本院74年度促字第16136號支付命令確定後，雖
    曾於90年2月間聲請對連均強制執行，於90年2月5日取得本
    院90年度執酉字第2469號債權憑證，並於92年5月12日向本
    院以92年度執酉字第5433號換發債權憑證，再於97年3月間
    向本院以97年執酉字第26807號換發債權，惟連均早於75年5
    月27日死亡，是被告應對其繼承人即原告聲請強制執行始為
    適法，然上訴人誤聲請對已死亡而無當事人能力之連均強制
    執行，該部分要屬無效之聲請，當然、自始不發生時效中斷
    之效力，而本院民事執行處以無當事人能力之連均為執行債
    務人發給債權憑證，亦非適法。
  2.按保證債務具有從屬性，為主債務之從債務，故主債務人與
    債權人間就主債務所生之事項，其效力原則上及於保證債務
    ，保證人與債權人間就保證債務所生之事項，其效力原則上
    不及於主債務。本件被告雖抗辯其於本院74年民執戊字第11
    580號執行事件參與分配，該執行事件於75年4月21日始就連
    均之不動產為拍定，時效自斯時重新起算迄至被告於90年2
    月1日再聲請強制執行，並未逾15年之時效等語。惟查被告
    雖於上開事件中聲請參與分配，其執行債務人僅為連均，並
    未包括主債務人林秀蘭，有被告之民事聲請狀在卷可憑（見
    本院卷第41頁及第43頁）。是依上揭說明，被告聲請參與分
    配所生中斷時效之效力並不及於主債務人林秀蘭，故被告既
    於74年間取得系爭支付命令，且至遲於75年1月6日確定，有
    本院支付命令確定證明書附卷可稽（見本院卷第28頁），而
    被告遲於90年2月始聲請本院以90年度執字第2469號為強制
    執行，此亦為被告所自認，有本院97年11月7日及98年3月11
    日準備程序筆錄在卷可按（見本院卷第24頁反面及第38頁）
    ，二者相隔顯已超過15年。
  3.按消滅時效，因起訴而中斷；開始執行行為或聲請強制執行
    與起訴有同一效力：時效中斷者，自中斷之事由終止時，重
    行起算，民法第129條第1項、第2項、第137條第1項分別定
    有明文。本件被告聲請對原告強制執行所請求之債權為新臺
    幣（下同）203萬9,000元及自73年11月28日起至清償日止，
    按每百元日息5分計算之違約金：
  (1)就本金部分：
    查被告於75年間聲請對連均之財產參與分配所中斷之時效，
    既於75年6月16日分配完畢後重新起算，而被告於90年2月5
    日、92年5月12日及97年3月間取得或換發之債權憑證，就連
    均部分，屬無效之聲請，不生時效中斷之效力，已如上述，
    則被告迄至97年間始聲請對原告為強制執行，其以連均為從
    債務人且原告繼承連均之保證債務而得請求原告為清償之請
    求權，即已超過15年而罹於時效。又被告對主債務人林秀蘭
    之請求權，於取得執行名義後超過15年始聲請強制執行，已
    如上述，亦已罹於時效，則原告因繼承而成為保證債務人亦
    得主張主債務人得為之時效抗辯。是就本金部分，原告所為
    之時效抗辯，應屬可採。
  (2)就違約金部分：
    按消滅時效完成，債務人僅取得為拒絕給付之抗辯權而已，
    其請求權並非當然消滅，原本債權已罹於時效，但於債務人
    為時效抗辯前，其利息及違約債權仍陸續發生，而已發生之
    利息及違約金並非民法第146條所稱之從權利，其請求權與
    原本請求權各自獨立，消滅時效亦分別起算，原本請求權雖
    已罹於消滅時效，已發生之利息及違約金請求權並不因而隨
    同消滅。又違約金係因債務人給付遲延時，債權人始得請求
    ，既非定期給付之債，與民法第126條所規定之性質不同，
    其時效期間應為15年（最高法院97年台上字第477號裁定意
    旨可資參照）。本件被告於97年9月9日聲請對連均之繼承人
    即原告為強制執行（見本院97年度執字第83463號所附民事
    強制執行聲請狀），即生時效中斷之效力，原告於本件之起
    訴狀中為時效抗辯，被告則於97年10月22日收受該起訴狀繕
    本，而違約金之請求權時效為15年，則被告就上開違約金債
    權於82年9月9日以前部分，雖已罹於時效，然自82年9月9日
    起至97年10月21止計算部分，則未罹於時效，原告於此範圍
    所為之時效抗辯，洵不足採。
  4.按繼承在民法繼承編中華民國98年5月22日修正施行前開始
    ，繼承人對於繼承開始以前已發生代負履行責任之保證契約
    債務，由其繼續履行債務顯失公平者，以所得遺產為限，負
    清償責任。本判決宣判前之98年6月10日公布施行之民法繼
    承編施行法第1條之3第2項定有明文。本件被告於連均死亡
    之75年5月27日前即因連均為林秀蘭向被告借款之連帶保證
    人，而取得本院74年度促字第16136號支付命令，符合上揭
    於繼承開始前已發生代負履行責任保證契約債務之規定，本
    院審酌被告迄至繼承開始之22年後即97年9月9日始聲請對原
    告為強制執行，原告為民國7年出生（見本院卷第25頁），
    年歲已高，且上開未罹於時效之違約金債權又遠高於本金債
    權，如仍由原告繼續履行債務，顯失公平，爰認應有上揭規
    定之適用，即原告以所得遺產為限，負清償責任。查，被告
    既於本院74年民執戊字第11580號執行事件參與分配，該執
    行事件於75年4月21日就連均之不動產為拍定，並於75年6月
    16日分配，被告未受清償，且連均於該執行程序終結前之75
    年5月27日即已死亡，足認連均死亡當時已無任何財產可供
    執行，即原告並未獲有遺產，況被告並未舉證證明其聲請對
    原告強制執行之標的物即原告於兆豐商業銀行股份有限公司
    營業部及華南商業銀行股份有限公司和平分行之存款債權及
    利息，為原告所得之遺產。
  5.按執行名義成立後，如有消滅或妨礙債權人請求之事由發生
    ，債務人得於強制執行程序終結前，向執行法院對債權人提
    起異議之訴。如以裁判為執行名義時，其為異議原因之事實
    發生在前訴訟言詞辯論終結後者，亦得主張之，強制執行法
    第14條第1項定有明文。查被告聲請對原告強制執行之執行
    名義仍為本院74年度促字第16136號支付命令，原告於該執
    行名義成立後，因民法繼承編施行法第1條之3第2項之增訂
    ，得主張以所得遺產為限，負清償責任，惟其並未獲有遺產
    ，均已如上述，自屬有消滅被告請求之事由，是其於系爭執
    行事件執行程序終結前，向本院提起本件異議之訴，請求撤
    銷系爭執行事件之執行程序，誠屬合法有據。
五、綜上所述，被告對原告之請求權僅本金部分罹於時效，違約
    金債權並未罹於時效，然因民法繼承編施行法增訂第1條之3
    第2項，本院認如由原告繼續履行上開債務，顯失公平，原
    告僅以所得遺產為限，負清償責任，然原告並未獲有遺產，
    屬有消滅被告請求之事由。從而，原告請求撤銷系爭執行事
    件之執行程序，為有理由，應予准許。
六、本件事證已臻明確，兩造其餘攻擊防禦方法及舉證，核與判
    決結果不生影響，爰不予一一論述。
七、訴訟費用負擔之依據：民事訴訟法第78條。
中    華    民    國    98    年    6     月    25    日
                  民事第四庭  審判長法  官  周祖民
                                    法  官  張瑜鳳
                                    法  官  賴武志
以上正本係照原本作成
如對本判決上訴，須於判決送達後20日內向本院提出上訴狀
中    華    民    國    98    年    6     月    25    日
                                    書記官  施若娟


司法院資訊處製作；財團法人民間司法改革基金會備份。
